臺灣宜蘭地方法院民事判決　　　　　　　93年度簡上字第32號
　　上　訴　人　甲○○
　　　　　　　　　　　　　　四.
　　訴訟代理人　乙○○
　　複代理人　　戊○○
　　被上訴人　　丙○○
　　　　　　　　　　　　　　四.
　　訴訟代理人　丁○○
當事人間請求排除侵害事件，上訴人對於中華民國九十三年六月
八日本院宜蘭簡易庭第一審判決（９３年度宜簡字第１０３號）
提起上訴，本院於九十三年十二月二十日言詞辯論終結，判決如
下：
    主  文
上訴駁回。
第二審訴訟費用由上訴人負擔。
    事實及理由
一、上訴人上訴意旨：
　　除與原審所提出之主張外，另補充：
(一)、原審關於駁回上訴人訴請被上訴人應拆除被上訴人所有坐落
    宜蘭縣宜蘭市○○段坤門小段一三一之三五地號上之建物，
    即門牌號碼為同市○○街四巷十一號之樓頂鐵皮屋如附圖所
    示西側立面三七點０一平方公尺之鐵皮（下稱系爭鐵皮）之
    請求，無非以被上訴人興建鐵皮屋之傾斜方向，並非朝向鄰
    屋即被上訴人所有門牌號碼為同市○○街四巷九號之建物屋
    頂，另經履勘上訴人之建物樓頂使用防水之ＰＵ材質、五個
    排水孔及積水一處，造成積水情形不嚴重，如被上訴人於鐵
    皮屋頂下方裝置導水系統非必拆除鐵皮不可為據。然系爭鐵
    皮將緊鄰上訴人建物之整面牆壁全部包覆後向上興建，顯然
    已造成雨水直注於相鄰之上訴人之建物內，原審似僅注意民
    法第七百七十七條規定之「屋簷」部分，而對包括「其他工
    作物」亦不得造成雨水注入鄰地乙節未予審究。上訴人之建
    物樓頂鋪有防水ＰＵ材質一事，與本件請求無關，而上訴人
    所設置之排水孔係供雨水自然落於屋頂時或上訴人清洗屋頂
    排水之用，對於被上訴人故意將圍牆以鐵皮包覆而造成雨水
    直注之情形，並無排水義務。況宜蘭地區多雨，為眾所週知
    之事實，被上訴人興建鐵皮屋，造成雨水長期直注於上訴人
    建物之屋頂，經年累月下對上訴人建物將造成深遠影響。且
    被上訴人將系爭鐵皮包覆兩造相鄰之整面圍牆，已無任何可
    施作導水系統之空間。故唯有命被上訴人拆除系爭鐵皮，方
    能排除雨水直注於上訴人建物屋頂之情形。
(二)、被上訴人於本件準備程序時，所提出之照片，僅能顯示當雨
    水落於鐵皮屋時之流向而已，根本無法證明被上訴人於兩造
    建物相鄰之鐵皮部分有設置排水系統，以避免雨水直注於上
    訴人之屋頂。
(三)、另據上訴人向宜蘭縣政府申請核發之「使用共同壁協定書」
    ，及地籍圖等資料所載，於民國六十五年九月間，上訴人之
    前手訴外人陳增祥及被上訴人之前手邱阿欣於興建兩造所有
    之建物時，曾立具「使用共同壁協定書」，嗣後兩造因買賣
    而輾轉分別取得房地所有權，故兩造仍應繼受前手之權利義
    務，而受「使用共同壁協定書」之拘束。故上訴人對於兩造
    建物相鄰之圍牆，應有二分之一所有權，原告擅自以系爭鐵
    皮包覆之，顯為無權占有，爰併依民法第七百六十七條之規
    定，請求被上訴人拆除系爭鐵皮，以排除侵害。
(四)、爰為上訴聲明：(1)原判決不利於上訴人部分廢棄；(2)前開廢
    棄部分，被上訴人應將坐落宜蘭縣宜蘭市○○段坤門小段一
    三一之三五地號上之建物，即門牌號碼為同市○○街四巷十
    一號之樓頂鐵皮屋如附圖所示西側立面三七點０一平方公尺
    之鐵皮予以拆除。
二、被上訴人答辯意旨：
　　除援用原審所提出之答辯外，另補充：
(一)、本件被上訴人以系爭鐵皮覆蓋兩造建物相鄰之圍牆，並不符
    合民法第七百七十七條之要件。查原審已於九十三年三月四
    日會同地政人員至現場履勘並測量，且依卷附履勘之照片可
    知被告興建之鐵皮屋屋頂方向，並非朝向原告之建物，此項
    事實已臻明確。況被上訴人係沿兩造建物間之女兒牆垂直往
    上興建，雖有部分屋頂因工人測量而致有些微越界之情形，
    然被上訴人願遵原審判決予以拆除，被上訴人並非於建築之
    初，即有刻意損害他人之意。又被上訴人於建物屋頂興建鐵
    皮屋，同時蓋有圍牆，乃係一般人為求遮風避雨而設，此為
    事理之常，且縱將系爭鐵皮拆屋，亦無法避免雨水因自然落
    下而濺入他人屋頂。而被上訴人興建之鐵皮屋屋頂，事實上
    即高於相鄰之上訴人之建物屋頂，而致有雨水濺入上訴人建
    物屋頂之可能，上訴人不顧民法土地相鄰關係應顧及彼此影
    響可能之意旨而仍為上訴主張，實屬無據。
(二)、再者，被上訴人已設置導水設施，而避免所謂「雨水直注上
    訴人屋頂」之情事。被上訴人於興建本件鐵皮屋時，即已設
    置導水系統，此有庭呈之照片可證。而上訴人已自認被上訴
    人之鐵皮屋頂斜向不是朝向上訴人方向，被上訴人復已設置
    排水系統，自非自始即有使雨水直注於上訴人建物之意圖。
    況依民法第七百七十七條之立法意旨，可認任二鄰地間均有
    相互承水之義務，上訴人之主張，顯無理由。又縱使本件該
    當民法第七百七十七條之要件，上訴人之主張亦屬權利濫用
    。
(三)、上訴人於上訴後所提出之「使用共同壁協定書」，被上訴人
    並不知有此文書存在，且其上並無標明共同壁的範圍及位置
    ，關於系爭牆壁之權利範圍應以地政機關測量之結果為準。
(四)、爰為答辯聲明：請求判決駁回上訴人之上訴。
三、法院之判斷：
(一)、本件上訴人於原審起訴主張坐落宜蘭縣宜蘭市○○段坤門小
    段一三一之六地號土地，及其上門牌號碼為同市○○街四巷
    九號建物為其所有；同市○○段坤門小段一三一之三五地號
    土地及其上門牌號碼為同市○○街四巷十一號建物則為被上
    訴人所有。被上訴人未經上訴人同意，即在所有之建物上興
    建鐵皮屋，致有如附圖斜線所示，面積為０．二五平方公尺
    之樓頂越界占用上訴人所有之土地上；又被上訴人所興建之
    系爭鐵皮屋，未施作導水設施，將上訴人建物之屋頂作為被
    上訴人房屋排水之用，已妨害原告之所有權，故訴請被告應
    將越界之如附圖斜線所示之樓頂部分拆除（此部分經原審判
    決上訴人勝訴，因被上訴人未上訴，已告確定），並將系爭
    鐵皮拆除。
(二)、本件兩造不爭執之事實，為兩造所有前開土地及建物為相鄰
    關係，被上訴人於其所有之建物上搭建鐵皮屋，其西側與上
    訴人所有建物相鄰部分之牆壁則經被上訴人以系爭鐵皮完全
    包覆等情。上開事實並有土地及建物登記謄本在卷可參，並
    經原審實地履勘並囑託宜蘭縣宜蘭地政事務所測量後繪製如
    附圖所示之複丈成果圖可按。是上開事實，自堪予認定為真
    實。
(三)、本件首應認定之爭點，為被上訴人興建鐵皮屋，於與上訴人
    所有建物相鄰之部分設置系爭鐵皮，是否該當民法第七百七
    十七條「設置屋簷，或其他工作物，使雨水直注於相鄰之不
    動產。」之要件。查：
１、本件被上訴人所興建之鐵皮屋，係於其所有建物屋頂上為增
    建，依原審履勘時所拍攝、及被上訴人提供，且為上訴人不
    爭執為真正之照片所示，鐵皮屋屋頂之斜向係朝向南方及北
    方，並非向西朝向上訴人之建物；且沿鐵皮屋頂外緣，設置
    有集水溝，並有排水管引導至地面排水溝。是依此觀之，自
    然雨水並不會自系爭鐵皮屋屋頂直注入上訴人所有建物屋頂
    。
２、上訴人固主張鄰近其所有部分之系爭鐵皮，會導致雨水直注
    於上訴人之屋頂云云。然查，上訴人所主張由系爭鐵皮而使
    雨水直注於上訴人所有建物屋頂之情形，應係指雨水沿系爭
    鐵皮往下流至上訴人建物屋頂之狀況。然查系爭鐵皮為沿著
    兩造建物間之牆壁外緣往上垂直興建，並無向上訴人所有建
    物方向傾斜之情形，倘有雨水落於兩造建物屋頂，其結果與
    未搭建系爭鐵皮之情況應無二致；亦即縱使系爭鐵皮不存在
    ，自然雨水亦可能沿原有兩造相鄰之牆壁流入上訴人建物屋
    頂。而民法第七百七十七條之規範意旨，在於禁止土地所有
    權人以屋簷或其他工作物，改變雨水之自然流向，而致相鄰
    不動產須承受額外之雨水。本件系爭鐵皮之設置，既未改變
    自然雨水之流向，則顯與民法第七百七十七條規定之意旨不
    符。故上訴人依此主張被上訴人應拆除系爭鐵皮，即屬無據
    。
(四)、再者，上訴人於本件言詞辯論時，提出訴外人陳增祥、邱阿
    欣立具之「使用共同壁協定書」二件及地籍圖等為證，主張
    訴外人陳增祥、邱阿欣為兩造之前手，既訂立此二「使用共
    同壁協定書」，約定建築房屋以相鄰基地境界線為共同壁中
    線共同使用牆壁將來各無異議等情，則兩造亦應共同受拘束
    ，而就系爭鐵皮所包覆之兩造所有建物間之牆壁有二分之一
    所有權，被上訴人以系爭鐵皮屋包覆該牆壁，已侵害上訴人
    之所有權，爰依民法第七百六十七條規定請求被上訴人拆除
    系爭鐵皮云云。惟查，上訴人所提出之「使用共同壁協定書
    」，縱認屬實，然被上訴人否認受讓前知悉該「使用共同壁
    協定書」之內容，則僅屬債之關係性質之上開協定書，能否
    拘束善意之被上訴人，已有疑義；況本件經宜蘭縣宜蘭地政
    事務所測量結果，系爭包覆兩造建物相鄰牆壁之鐵皮並未占
    用上訴人所有之土地，而上訴人對前開測量結果亦無爭執，
    足認兩造所有相鄰土地之境界線並非兩造所有建物相鄰牆壁
    之中線，上訴人所提出之「使用共同壁協定書」所載內容，
    顯與事實未合，則上訴人主張對系爭鐵皮所包覆之牆壁有二
    分之一所有權，自屬無據。是上訴人此部分之主張亦無理由
    。
四、故綜上所論，上訴人起訴請求被上訴人拆除系爭鐵皮，並無
    理由，原審判決駁回上訴人此部分之請求，自屬無違。上訴
    人復執詞上訴，請求廢棄原判決此部分不利於上訴人之判決
    ，並准其所請，為無理由，應予駁回。
五、據上論結，本件上訴為無理由，依民事訴訟法第四百三十六
    條之一第三項、第四百四十九條第一項、第七十八條，判決
    如主文。
中　　華　　民　　國　   94 　　年　　1 　　月　3 　　日
                  臺灣宜蘭地方法院民事庭
                      審判長法官  楊麗秋
                      法      官  蔡仁昭
                      法      官  張軒豪
本件不得上訴
中　　華　　民　　國　   94 　　年　　1 　　月　3 　　日
                      書　記　官　廖穎穗
